【裁判字號】    97,交聲,1581
【裁判日期】    970731
【裁判案由】    聲明異議
【裁判全文】
臺灣高雄地方法院交通事件裁定        97年度交聲字第1581號
原處分機關  高雄市政府交通局
異  議  人  甲○○
即受處分人
上列異議人因違反道路交通管理處罰案件，對於高雄市政府交通
局中華民國97年6 月18日所為之處分（原處分案號：高市交裁字
第32-215419 號）聲明異議，本院裁定如下：
    主  文
原處分撤銷，發交高雄市政府。
    理  由
一、異議意旨略以：異議人即受處分人甲○○從未收受罰單及照
    片，且裁決書上並未載明違規地點；又裁決書所記載之違規
    日期為民國87年11月8 日，距今已約10年，僅收到裁決書1
    張而無其他佐證資料，爰請求撤銷原處分等語。
二、按(一)道路交通管理處罰條例本身並無行政罰裁處權之時效消
    滅規定，而同條例第2 條規定：「本條例未規定者，依其他
    法律規定。」，合先敘明。(二)94年2 月5 日公布、95年2 月
    5 日施行之行政罰法第27條第1 、2 項明定「行政罰之裁處
    權，因3 年期間之經過而消滅。前項期間，自違反行政法上
    義務之行為終了時起算。但行為之結果發生在後者，自該結
    果發生時起算。」，同法第45條第1 、2 項亦明定「本法施
    行前違反行政法上之義務行為應受處罰而未經裁處，於本法
    施行後裁處者，除第15條、第16條、第18條第2 項、第20條
    及第22條規定外，均適用之。前項行政罰之裁處權時效，自
    本法施行之日起算。」，本件交通違規裁罰時效，並無行政
    罰法第45條第1 項規定之除外情形，自有裁罰時效之適用，
    依同條第2 項規定，原處分機關之裁處權時效期間，應自95
    年2 月5 日起算3 年，從而，原處分機關對於本案系爭之交
    通違規案件，於97年6 月18日為本件之裁決，並未逾3 年之
    裁罰時效。(三)按公法上請求權，係指公法上權利義務主體相
    互間，基於公法，一方得請求他方為特定給付之權利，包括
    人民對行政機關之公法上請求權及行政機關對人民之公法上
    請求權2 種情形。行政程序法第131 條第1 項規定「公法上
    之請求權，除法律有特別規定外，因5 年間不行使而消滅。
    」，該條係有關公法上請求權之消滅時效規定，即「已發生
    」且得行使之公法上請求權，因經過法定期間不行使致該請
    求權消滅。而行政罰法第27條第1 項規定「行政罰法之裁處
    權，因3 年期間之經過而消滅」乃裁處權時效之規定。所謂
    裁處權係國家對違反行政法義務者得課處行政罰之權力，屬
    形成權，非公法上之請求權，故行政罰法第27條第1 項之裁
    罰權時效與行政程序法第131 條之公法上請求權時效係屬二
    事（法務部95年5 月24日法律字第0950017735號函及96年6
    月8 日法律字第0950016195號函意旨參照）。(四)又道路交通
    管理事件統一裁罰基準及處理細則第44條第1 項規定：「違
    反道路交通管理事件行為人，未依規定自動繳納罰鍰，或未
    依規定到案聽候裁決，處罰機關應依基準表於舉發違反道路
    交通管理事件通知單送達且逾越應到案期限60日之3 個月內
    逕行裁決之」。此項規定係主管機關即交通部與內政部為補
    充道路交通管理處罰條例漏未對處罰機關於受理違反道路交
    通管理事件裁決時效所為之補充性質行政命令，然因該細則
    第44條第1 項並未規定處罰機關違反上開期間之規定時，發
    生何種效果，故解釋上該規定屬訓示之規定，處罰機關若未
    遵守上開期間之規定，並不發生失權之效果，併予敘明。
三、再按汽車或汽車駕駛人有違反道路交通管理處罰條例之行為
    ，由公路主管機關所應設置之交通裁決單位辦理處罰，該條
    例第8 條第1 項第1 款、第3 項分別定有明文；而處罰機關
    對於違反道路交通管理事件之裁決，應參酌舉發違規事實、
    違反情節、稽查人員處理意見及被處分人之陳述等情，裁決
    書應記載「違反道路交通管理事件統一裁罰基準及處理細則
    」第43條第2 項所規定處罰種類之主文之外，尚應記載受處
    分人姓名、違規時間、違規地點及違規事實，以資特定受處
    分人之特定違規行為；矧以行政處分以書面為之者，應記載
    ：處分相對人之姓名、出生年月日、性別、身分證統一號碼
    、住居所或其他足資辨別之特徵；如係法人或其他設有管理
    人或代表人之團體，其名稱、事務所或營業所，及管理人或
    代表人之姓名、出生年月日、性別、身分證統一號碼、住居
    所。主旨、事實、理由及其法令依據。有附款者，附款之內
    容。處分機關及其首長署名、蓋章，該機關有代理人或受任
    人者，須同時於其下簽名。但以自動機器作成之大量行政處
    分，得不經署名，以蓋章為之。發文字號及年、月、日。表
    明其為行政處分之意旨及不服行政處分之救濟方法、期間及
    其受理機關，行政程序法第96條第1 項亦定有明文。
四、經查：
  (一)依上開說明，本件原處分機關裁處權時效期間，應自95年2
    月5 日起算3 年，則本件異議人如於87年11月8 日違反前開
    道路交通管理處罰條例規定而應受處罰，其於95年2 月5 日
    行政罰法生效施行前均未經裁處，迄至97年6 月18日始經原
    處分機關裁決，依行政罰法第45條第2 項規定，本件原處分
    機關所為之裁決，尚未逾3 年之法定時效期間。
  (二)惟本件原處分機關於97年6 月18日所為之裁決書，雖於違規
    時間欄、記載舉發違規事實欄記載異議人違規之時間及行為
    ，然於違規地點欄則空白而無記載，有原處分機關上開違反
    道路交通管理事件裁決書影本1 紙在卷可稽，是就前開記載
    顯無從特定異議人究係在何地點有如裁決書所記載之違規事
    實，則原處分所處罰之違規事實殊屬不明確，且此部分瑕疵
    屬不能補正之事項。準此，原處分機關所為該項裁決書既有
    瑕疵，實有違程序正當及處罰明確之原則，職是之故，原處
    分機關所為裁決係屬違法，應予撤銷，並發交原處分機關另
    行依法處理。
據上論結，應依道路交通案件處理辦法第20條，裁定如主文。
中    華    民    國    97    年    7     月    31    日
                  交通法庭      法  官  林芳華
以上正本證明與原本無異。
如不服本裁定，應於送達後5日內，向本院提出抗告狀。
中    華    民    國    97    年    7     月    31    日
                                書記官  黃靖媛


司法院資訊處製作；財團法人民間司法改革基金會備份。
